ACORDAO-COMPLETO-2554987

ACÓRDÃO 748/2023 ATA 2/2023 - PRIMEIRA CÂMARA

VISTOS, relatados e discutidos estes autos de tomada de contas especial instaurada pelo Fundo Nacional de Desenvolvimento da Educação, em desfavor de João Batista Pereira da Silva e Aelton Fonseca Silva, em razão de omissão no dever de prestar contas dos recursos recebidos por força do Projovem Campo, no ciclo de 2014, 
ACORDAM os Ministros do Tribunal de Contas da União, reunidos em sessão de 1ª Câmara, ante as razões expostas pelo Relator, em:
9.1. considerar revéis os responsáveis João Batista Pereira da Silva (CPF: XXX.778.581-XX) e Aelton Fonseca Silva (CPF: XXX.951.692-XX) , para todos os efeitos, dando-se prosseguimento ao processo, com fulcro no art. 12, § 3º, da Lei 8.443/1992;
9.2. julgar regulares com ressalva as contas do responsável João Batista Pereira da Silva (CPF: XXX.778.581-XX) , nos termos do arts. 1º, inciso I, e 16, inciso II, e 23, inciso II, da Lei 8.443/1992, c/c os arts. 1º, inciso I, 208 e 214, inciso II, do Regimento Interno, dando-lhe quitação;
9.3. julgar irregulares as contas do responsável Aelton Fonseca Silva (CPF: XXX.951.692-XX) , nos termos dos arts. 1º, inciso I, 16, inciso III, alínea "a", da Lei 8.443/1992, c/c os arts. 19 e 23, inciso III, da mesma Lei;
9.4. aplicar ao Sr. Aelton Fonseca Silva (CPF: XXX.951.692-XX) a multa prevista no art. 58, inciso II, da Lei 8.443/1992 c/c o art. 268 do Regimento Interno do TCU, no valor de R$ 7.500,00, fixando-lhe o prazo de quinze dias, a contar da notificação, para que comprove, perante o Tribunal (art. 214, III, alínea "a", do Regimento Interno do TCU) , o recolhimento da dívida aos cofres do Tesouro Nacional, atualizada monetariamente desde a data deste acórdão até a data do efetivo recolhimento, se paga após o vencimento, na forma da legislação em vigor;
9.5. autorizar, desde logo, a cobrança judicial da dívida, caso não atendida a notificação, na forma do disposto no art. 28, inciso II, da Lei 8.443/1992;
9.6. enviar cópia deste Acórdão ao Fundo Nacional de Desenvolvimento da Educação e aos responsáveis, para ciência.

Tomada de contas especial instaurada pelo Fundo Nacional de Desenvolvimento da Educação, em razão de omissão no dever de prestar contas dos recursos recebidos por força do Projovem Campo, no ciclo de 2014

Primeira Câmara

Prefeitura Municipal de Anapu - PA.

3. Interessados/Responsáveis:
3.1. Interessado: Fundo Nacional de Desenvolvimento da Educação (00.378.257/0001-81).
3.2. Responsáveis: Aelton Fonseca Silva (XXX.951.692-XX); João Batista Pereira da Silva (XXX.778.581-XX).

13.1. Ministros presentes: Walton Alencar Rodrigues (Presidente) e Benjamin Zymler.
13.2. Ministros-Substitutos convocados: Augusto Sherman Cavalcanti (Relator) e Weder de Oliveira.

ACORDAO-COMPLETO-2581469

Acórdão 2161/2023 - Primeira Câmara

AUGUSTO SHERMAN

Adoto, como relatório, excerto da instrução elaborada por Auditor lotado na Secex-TCE (peça 69) , anuída pelos dirigentes da unidade (peças 70-71) , bem como Parecer convergente do MP/TCU (peça 72) :
"INTRODUÇÃO
1.	Cuidam os autos de tomada de contas especial instaurada pelo Fundo Nacional de Desenvolvimento da Educação, em desfavor de João Batista Pereira da Silva (CPF: XXX.778.581-XX) e Aelton Fonseca Silva (CPF: XXX.951.692-XX) , em razão de omissão no dever de prestar contas dos recursos recebidos por força do Projovem Campo, no ciclo de 2014.
HISTÓRICO
2.	O presente processo foi objeto de instrução preliminar (peça 24) , mediante a qual foi proposta a citação do responsável João Batista Pereira da Silva em razão da não comprovação da boa e regular aplicação dos recursos federais repassados ao município de Anapu - PA, em face da omissão no dever de prestar contas dos valores transferidos no âmbito do Projovem Campo, no ciclo de 2014, e a audiência do responsável Aelton Fonseca Silva, em função do não cumprimento do prazo originalmente estabelecido para prestação de contas do referido programa.
3.	A citação e a audiência foram levadas a cabo por delegação de competência do Ministro-Substituto Augusto Sherman Cavalcanti, por intermédio dos Ofícios 11358/2020-TCU/Seproc (peça 31) e 11360/2020-TCU/Seproc (peça 30) , dando ciência aos referidos responsáveis de sua citação e de sua audiência.
4.	Transcorrido o prazo regimental, os responsáveis João Batista Pereira da Silva e Aelton Fonseca Silva permaneceram silentes, podendo ser considerados revéis, nos termos do art. 12, § 3º, da Lei 8.443/1992.
5.	Em 11/3/2021, o TCU recebeu o Ofício nº 6319/2021/Dimoc/Cotce/Cgapc/Difin-FNDE (peça 50, p. 1) informando que foi apresentada, no âmbito do FNDE, documentação a título de prestação de contas intempestiva do Projovem Campo - ciclo 2014, que será objeto de Nota Técnica a ser encaminhada posteriormente à esta Corte de Contas.
6.	Nesse contexto, a fim de evitar retrabalho, preservar a segurança jurídica e homenagear as instâncias de controle, entendeu-se pertinente e oportuno diligenciar ao FNDE, para obter cópia da Nota Técnica a ser expedida em face da análise da referida prestação de contas intempestiva, acompanhada de informação sobre a pertinência e a possibilidade de os documentos oferecidos servirem de subsídio ao exame de mérito por parte do TCU.
7.	Em atendimento à determinação neste sentido contida no Acórdão 11207/2021-TCU-Primeira Câmara (peça 58) , foi então, expedido ao FNDE o Ofício 46673/2021-TCU/Seproc, datado de 17/8/2021 (peça 59) , com solicitação do envio, no prazo de 30 (trinta) dias, das informações requeridas. O FNDE tomou ciência da comunicação 23/8/2021 (peça 60) , enviando em resposta o Ofício nº 25969/2021/Dimoc/Cotce/Cgapc/Difin-FNDE, de 22/9/2021 (peça 61, p. 1-2) , acompanhado da Nota Técnica nº 2503485/2021/DAESP/COPRA/CGAPC/DIFIN (peça 61, p. 3-11) e da Nota Técnica nº 73/2021/COEJA/DPD/SEB/SEB (peça 61, p. 12-15) .
8.	Conforme Despacho de Conclusão das Comunicações Processuais (peça 66) , as providências inerentes às comunicações processuais foram concluídas, retornando os autos à esta Unidade Técnica.
EXAME TÉCNICO
Da resposta à diligência:
9.		Na resposta do FNDE à diligência, em relação à execução física, registrou a Nota Técnica nº 73/2021/COEJA/DPD/SEB/SEB (peça 61, p. 12-15) , que, no Sistema Integrado de Monitoramento, Execução e Controle do MEC (SIMEC) , módulo Projovem Campo, o município pactuou a meta de atendimento de 30 jovens ao longo de 24 meses de formação, sendo matriculados 30 estudantes. Do total de matriculados, 0 estudantes seguiram ativos até o final do curso, sendo que a média de frequência no período foi de 15,6 estudantes, o que equivaleu a 52% do número de matriculados (30) .
10.		Destacou-se que um dos compromissos do ente executor era prevenir e combater a evasão pelo acompanhamento individual das razões para a não frequência do educando, e implantar medidas para superá-las. Para definição de uma porcentagem de frequência média razoável, a equipe técnica analisou a série histórica de matrículas da Educação de Jovens e Adultos (EJA) no Censo escolar, período 2008 (4,9 milhões de matrículas) a 2019 (3,2 milhões de matrículas) , chegando à conclusão que no período de 11 anos houve uma queda geral do total das matrículas de 45%. 
11.		Tomando a situação como referência, para fins de análise de cumprimento do objeto, assumiu-se que a frequência média até o valor de 45% restaria não aprovada e a frequência acima de 45% aprovada. Ante o exposto, a Coordenação-Geral de Educação de Jovens e Adultos (COEJA/MEC) concluiu pela aprovação, com ressalvas, do cumprimento do objeto no município de Anapu - PA, relativamente ao Programa Nacional de Inclusão de Jovens (Projovem Campo) - Saberes da Terra, edição de 2014, visto que apesar do rendimento ser superior aos 45%, o último período teve frequência igual a zero.
12.		Com relação à execução financeira, a Nota Técnica nº 2503485/2021/DAESP/COPRA/ CGAPC/DIFIN (peça 61, p. 3-11) apontou que constam do extrato bancário "débitos com registro de beneficiário divergentes daqueles declarados na relação de pagamentos registrados no SiGPC, não sendo possível estabelecer o nexo entre as despesas apuradas no extrato e as despesas registradas na relação de pagamentos", bem como despesas "cujo beneficiário informado no relatório de pagamentos é o ente municipal, contrariando o exposto na Resolução CD/FNDE n º 11, de 16 de abril de 2014", ante o que o tomador de contas manifestou-se "pela insuficiência da documentação apresentada para fins de prestação de contas".
13.	Verificou-se dos elementos nos autos que, em sua prestação de contas, a prefeitura de Anapu-PA, havia identificado na lista de Favorecidos constante do quadro "Autorização de Despesa" (peça 50, p. 4-5) , o Município de Anapu, no valor total de R$ 120.234,80, sob a Descrição "TD-PROJOVEM-CAMPO -  Complementac¿a¿o de remunerac¿a¿o de professores ou educadores de ensino fundamental". Observou-se ainda na Relação de Pagamentos (peça 50, p. 10-14) que as entradas cujo Favorecido seria o Município de Anapu, explicitam Tipo "Folha de Pagamento" para o Documento de Despesa.
14.	Constatou-se ainda que a Resolução CD/FNDE nº 11/2014 (peça 68) , na seção IV - DA UTILIZAÇÃO E APLICAÇÃO DOS RECURSOS, que os recursos transferidos à conta do Projovem Campo poderão ser utilizados para complementação salarial de servidores do quadro efetivo da rede de ensino (art. 12) .
15.	Constatou-se ainda mediante consulta ao sistema DGI, de onde, ademais, foi obtido novo e mais completo extrato bancário da conta específica (peça 67) , que os beneficiários últimos dos pagamentos questionados pelo tomador de contas eram professores da rede municipal de Anapu-PA e que nos poucos casos em que não há registro expresso do educador beneficiado (despesas de 2017) , o montante debitado mensalmente (R$ 8.200,00) , corresponde ao valor mensal que vinha sendo debitado anteriormente (final de 2016) para pagamento dos professores, havendo, assim, verossimilhança entre os correspondentes débitos.
16.	Ante o exposto, esta Unidade Técnica entende que, no caso concreto, há elementos suficientes nos autos para concluir-se que os recursos foram aplicados no objeto do programa, tal qual autorizado pelo ato regulador do Projovem Campo, e que mesmo que possa haver ocorrido falha formal na execução financeira do programa, não há evidência de danos ao Erário, propondo-se seja levantado o débito imputado pelo tomador de contas, julgando-se as contas do Sr. João Batista Pereira da Silva regulares com ressalva, dando-lhe quitação.
17.	No que tange ao sucessor, Sr. Aelton Fonseca Silva, entretanto, não se proporá o mesmo desfecho sugerido acima porque, no caso concreto, o responsável foi ouvido em audiência pelo "não cumprimento do prazo" e, apesar da oportunidade que o TCU lhe conferiu para se manifestar sobre a omissão, o responsável, ao permanecer silente, não apresentou qualquer justificativa válida para a não apresentação da prestação de contas no prazo e formato corretos.
18.	Deve-se apontar, também, que a apresentação da prestação de contas ao FNDE só ocorreu em 9/3/2021 (peça 50, p. 3) , ou seja, após a audiência ter sido realizada pelo TCU (peças 30 e 32) , com ciência válida em 30/4/2020 (peças 36 e 37) , ficando configurada a omissão da responsável no dever de prestar contas.
19.	Transcreve-se, a seguir, alguns julgados nesse sentido:
A citação pelo TCU é o marco temporal a partir do qual a apresentação da prestação de contas não descaracteriza a omissão (Acórdão 162/2019-TCU-Primeira Câmara, Relator Ministro Bruno Dantas) .
A omissão no dever de prestar contas fica caracterizada apenas a partir da citação por essa irregularidade. Prestadas as contas antes de expedida a comunicação por parte do Tribunal, não há que se falar em incidência do art. 209, § 4º, do Regimento Interno do TCU, por falta do suporte fático delimitado pela norma (Acórdão 438/2016-TCU-Segunda Câmara, Revisor Ministro Marcos Bemquerer) .A apresentação da prestação de contas a destempo, mas até o momento anterior ao da citação pelo TCU, configura intempestividade no dever de prestar contas. A omissão no dever de prestar contas fica caracterizada apenas a partir da citação por essa irregularidade (Acórdão 5773/2015-TCU-Primeira Câmara, Relator Ministro José Múcio Monteiro) . 
20.	Destarte, ainda que tenha esta Unidade Técnica entendido pela insubsistência do débito apurado em relação ao PROJOVEM CAMPO/2014, restou, todavia, caracterizada a irregularidade de omissão na prestação de contas, propondo-se que sejam as contas do responsável Aelton Fonseca Silva julgadas irregulares, aplicando-lhe a multa prevista no art. 58 da Lei 8.443/1992.
Prescrição da Pretensão Punitiva
21.		Vale ressaltar que a pretensão punitiva do TCU, conforme Acórdão 1441/2016-TCU-Plenário, Relator Benjamin Zymler, que uniformizou a jurisprudência acerca dessa questão, subordina-se ao prazo geral de prescrição indicado no art. 205 do Código Civil, que é de dez anos, contado da data de ocorrência da irregularidade sancionada, nos termos do art. 189 do Código Civil, sendo este prazo interrompido pelo ato que ordenar a citação, a audiência ou a oitiva dos responsáveis.
22.	No caso em exame, não ocorreu a prescrição, uma vez que a irregularidade sancionada ocorreu em 9/2/2018, e o ato de ordenação da citação ocorreu em 23/3/2020.
Da validade das notificações:
23.		Preliminarmente, cumpre tecer breves considerações sobre a forma como são realizadas as comunicações processuais no TCU. A esse respeito, destacam-se o art. 179, do Regimento Interno do TCU (Resolução 155, de 4/12/2002) e o art. 4º, inciso III, § 1º, da Resolução TCU 170, de 30 de junho de 2004, in verbis:
Art. 179. A citação, a audiência ou a notificação, bem como a comunicação de diligência, farse-ão:
I - mediante ciência da parte, efetivada por servidor designado, por meio eletrônico, fac-símile, telegrama ou qualquer outra forma, desde que fique confirmada inequivocamente a entrega da comunicação ao destinatário;
II - mediante carta registrada, com aviso de recebimento que comprove a entrega no endereço do destinatário;
III - por edital publicado no Diário Oficial da União, quando o seu destinatário não for localizado
 (...) 
Art. 3º As comunicações serão dirigidas ao responsável, ou ao interessado, ou ao dirigente de órgão ou entidade, ou ao representante legal ou ao procurador constituído nos autos, com poderes expressos no mandato para esse fim, por meio de:
I - correio eletrônico, fac-símile ou telegrama;
II - servidor designado;
III - carta registrada, com aviso de recebimento;
IV - edital publicado no Diário Oficial da União, quando o seu destinatário não for localizado, nas hipóteses em que seja necessário o exercício de defesa.
Art. 4º. Consideram-se entregues as comunicações:
I - efetivadas conforme disposto nos incisos I e II do artigo anterior, mediante confirmação da ciência do destinatário;
II - realizadas na forma prevista no inciso III do artigo anterior, com o retorno do aviso de recebimento, entregue comprovadamente no endereço do destinatário;
III - na data de publicação do edital no Diário Oficial da União, quando realizadas na forma prevista no inciso IV do artigo anterior.
§ 1º O endereço do destinatário deverá ser previamente confirmado mediante consulta aos sistemas disponíveis ao Tribunal ou a outros meios de informação, a qual deverá ser juntada ao respectivo processo.
 (...) 
24.		Bem se vê, portanto, que a validade da citação via postal não depende de que o aviso de recebimento seja assinado pelo próprio destinatário da comunicação, o que dispensa, no caso em tela, a entrega do AR em "mãos próprias". A exigência da norma é no sentido de o Tribunal verificar se a correspondência foi entregue no endereço correto, residindo aqui a necessidade de certeza inequívoca.
25.		Não é outra a orientação da jurisprudência do TCU, conforme se verifica dos julgados a seguir transcritos:
São válidas as comunicações processuais entregues, mediante carta registrada, no endereço correto do responsável, não havendo necessidade de que o recebimento seja feito por ele próprio (Acórdão 3648/2013-TCU-Segunda Câmara, Relator José Jorge) ;
É prescindível a entrega pessoal das comunicações pelo TCU, razão pela qual não há necessidade de que o aviso de recebimento seja assinado pelo próprio destinatário. Entregandose a correspondência no endereço correto do destinatário, presume-se o recebimento da citação. (Acórdão 1019/2008-TCU-Plenário, Relator Benjamin Zymler) ;
As comunicações do TCU, inclusive as citações, deverão ser realizadas mediante Aviso de Recebimento - AR, via Empresa Brasileira de Correios e Telégrafos, bastando para sua validade que se demonstre que a correspondência foi entregue no endereço correto. (Acórdão 1526/2007-TCU-Plenário, Relator Aroldo Cedraz) .
26.	A validade do critério de comunicação processual do TCU foi referendada pelo Supremo Tribunal Federal, nos termos do julgamento do MS-AgR 25.816/DF, por meio do qual se afirmou a desnecessidade da ciência pessoal do interessado, entendendo-se suficiente a comprovação da entrega do "AR" no endereço do destinatário:
Ementa: agravo regimental. Mandado de segurança. Desnecessidade de intimação pessoal das decisões do tribunal de contas da união. art. 179 do regimento interno do TCU. Intimação do ato impugnado por carta registrada, iniciado o prazo do art. 18 da lei nº 1.533/51 da data constante do aviso de recebimento. Decadência reconhecida. Agravo improvido.
O envio de carta registrada com aviso de recebimento está expressamente enumerado entre os meios de comunicação de que dispõe o Tribunal de Contas da União para proceder às suas intimações.
O inciso II do art. 179 do Regimento Interno do TCU é claro ao exigir apenas a comprovação da entrega no endereço do destinatário, bastando o aviso de recebimento simples. 
Da revelia do responsável Aelton Fonseca Silva
27.	No caso vertente, a citação do responsável Aelton Fonseca Silva se deu em endereços provenientes de pesquisas de endereços realizadas pelo TCU na base de dados da Receita Federal custodiada pelo TCU (peças 28 e 29) , tendo ficado a entrega dos ofícios citatórios nesses endereços comprovada, pela assinatura dos AR (peças 36 e 37) , bem como que o responsável tomou ciência, pelo pedido de vistas do processo submetido, em 5/5/2020, por seu representante legal (peça 34) .
28.	Nos processos do TCU, a revelia não leva à presunção de que seriam verdadeiras todas as imputações levantadas contra os responsáveis, diferentemente do que ocorre no processo civil, em que a revelia do réu opera a presunção da verdade dos fatos narrados pelo autor (Acórdão 1009/2018-TCU-Plenário, Relator Bruno Dantas; 2369/2013-TCU-Plenário, Relator Benjamin Zymler e 2449/2013-TCU-Plenário, Relator Benjamin Zymler) . Dessa forma, a avaliação da responsabilidade do agente não pode prescindir da prova existente no processo ou para ele carreada. 
29.	Ao não apresentar sua defesa, o responsável deixou de produzir prova da regular aplicação dos recursos sob sua responsabilidade, em afronta às normas que impõem aos gestores públicos a obrigação legal de, sempre que demandados pelos órgãos de controle, apresentar os documentos que demonstrem a correta utilização das verbas públicas, a exemplo do contido no art. 93 do Decreto-Lei 200/1967: "Quem quer que utilize dinheiros públicos terá de justificar seu bom e regular emprego na conformidade das leis, regulamentos e normas emanadas das autoridades administrativas competentes."
30.	Mesmo as alegações de defesa não sendo apresentadas, considerando o princípio da verdade real que rege esta Corte, procurou-se buscar, em manifestações dos responsáveis na fase interna desta Tomada de Contas Especial, se havia algum argumento que pudesse ser aproveitado a seu favor.
31.		No entanto, o responsável não se manifestou na fase interna, não havendo, assim, nenhum argumento que possa vir a ser analisado e posteriormente servir para afastar as irregularidades apontadas.
32.	Em se tratando de processo em que a parte interessada não se manifestou acerca das irregularidades imputadas, não há elementos para que se possa efetivamente aferir e reconhecer a ocorrência de boa-fé na conduta dos responsáveis, podendo este Tribunal, desde logo, proferir o julgamento de mérito pela irregularidade das contas, conforme os termos dos §§ 2º e 6º do art. 202 do Regimento Interno do TCU. (Acórdão 2064/2011-TCU-Primeira Câmara (Relator Ubiratan Aguiar) , 6.182/2011-TCU-1ª Câmara (Relator Weber de Oliveira) , 4.072/2010-TCU-1ª Câmara (Relator Valmir Campelo) , 1.189/2009-TCU-1ª Câmara (Relator Marcos Bemquerer) , 731/2008-TCU-Plenário (Relator Aroldo Cedraz) .
33.	Dessa forma, o responsável Aelton Fonseca Silva deve ser considerado revel, nos termos do art. 12, § 3º, da Lei 8.443/1992, devendo as contas serem julgadas irregulares, aplicando-lhe a multa prevista no art. 58 da Lei 8.443/1992.
CONCLUSÃO
34.			Em face da análise promovida na seção "Exame Técnico", tendo em vista não haver evidência de danos ao Erário e que há indícios fortes de que, mesmo com aparente falha formal sob o ponto de vista da execução financeira, os recursos foram efetivamente aplicados no objeto do Projovem Campo, tal qual autorizado pelo ato regulador do referido programa, entende esta Unidade Técnica que devam ser afastadas as irregularidades inicialmente imputadas ao responsável João Batista Pereira da Silva. Dessa forma, propõe-se que as contas do ex-gestor sejam julgadas regulares com ressalva, dando-lhe quitação.
35.	Quanto ao responsável Aelton Fonseca Silva, a quem restou caracterizada a irregularidade de omissão no dever de prestar contas, instado a se manifestar, optou pelo silêncio, configurando a revelia, nos termos do § 3º do art. 12 da Lei 8.443/1992. Ademais, inexistem nos autos elementos que demonstrem a boa-fé do responsável ou a ocorrência de outras excludentes de culpabilidade, sugerindo-se que as suas contas sejam julgadas irregulares, com a aplicação da multa prevista no art. 58, inciso II, da Lei 8.443/1992, já que verificou-se que não houve a prescrição da pretensão punitiva, conforme análise já realizada.
PROPOSTA DE ENCAMINHAMENTO
36.	Diante do exposto, submetemos os autos à consideração superior, propondo ao Tribunal:
a)	considerar revéis os responsáveis João Batista Pereira da Silva (CPF: XXX.778.581-XX) e Aelton Fonseca Silva (CPF: XXX.951.692-XX) , para todos os efeitos, dando-se prosseguimento ao processo, com fulcro no art. 12, § 3º, da Lei 8.443/1992;
b)	julgar regulares com ressalva, nos termos do arts. 1º, inciso I, e 16, inciso II, e 23, inciso II, da Lei 8.443/1992, c/c os arts. 1º, inciso I, 208 e 214, inciso II, do Regimento Interno as contas do responsável João Batista Pereira da Silva (CPF: XXX.778.581-XX) , dando-lhe quitação;
c)			julgar irregulares, nos termos dos arts. 1º, inciso I, 16, inciso III, alínea "a", da Lei 8.443/1992, c/c os arts. 19 e 23, inciso III, da mesma Lei, as contas do responsável Aelton Fonseca Silva (CPF: XXX.951.692-XX) ;
d)	aplicar ao responsável Aelton Fonseca Silva (CPF: XXX.951.692-XX) , a multa prevista no art. 58, inciso II, da Lei 8.443/1992 c/c o art. 268 do Regimento Interno do TCU, fixando-lhe o prazo de quinze dias, a contar da notificação, para que comprove, perante o Tribunal (art. 214, III, alínea "a", do Regimento Interno do TCU) , o recolhimento da dívida aos cofres do Tesouro Nacional, atualizada monetariamente desde a data do acórdão proferido por este Tribunal até a data do efetivo recolhimento, se paga após o vencimento, na forma da legislação em vigor;
e)		autorizar, desde logo, a cobrança judicial das dívidas, caso não atendidas as notificações, na forma do disposto no art. 28, inciso II, da Lei 8.443/1992;
f)	autorizar também, desde logo, se requerido, com fundamento no art. 26, da Lei 8.443, de 1992, c/c o art. 217, §1º do Regimento Interno do TCU, o parcelamento da (s) dívida (s) em até 36 parcelas, incidindo, sobre cada parcela, corrigida monetariamente, os correspondentes acréscimos legais, fixando-lhe o prazo de quinze dias, a contar do recebimento da notificação, para comprovar, perante o Tribunal, o recolhimento da primeira parcela, e de trinta dias, a contar da parcela anterior, para comprovar os recolhimentos das demais parcelas, devendo incidir, sobre cada valor mensal, atualizado monetariamente, os juros de mora devidos, no caso do débito, na forma prevista na legislação em vigor, alertando os responsáveis de que a falta de comprovação do recolhimento de qualquer parcela importará o vencimento antecipado do saldo devedor, nos termos do § 2º do art. 217 do Regimento Interno deste Tribunal;
g)	enviar cópia do Acórdão que vier a ser proferido ao Fundo Nacional de Desenvolvimento da Educação e aos responsáveis, para ciência."
2.	Adiante, Parecer do MP/TCU (peça 72) :
"Trata-se de tomada de contas especial instaurada pelo Fundo Nacional de Desenvolvimento da Educação (FNDE) em desfavor dos Srs. João Batista Pereira da Silva e Aelton Fonseca Silva, em decorrência da falta de prestação de contas de recursos recebidos por força do Projovem Campo, durante o exercício de 2014.
2.	Após instrução inicial, foi efetivada a citação do Sr. João Batista Pereira da Silva, prefeito municipal no período de 1º/1/2013 a 31/12/2016, na condição de gestor dos recursos, fundamentada na omissão no dever de prestar contas de recursos do Projovem Campo, transferidos ao Município de Anapu (PA) no exercício de 2014 (peças 24, p. 6; 48 e 49) . Também foi realizada a audiência do Sr. Aelton Fonseca Silva, prefeito municipal no período de 1º/1/2017 a 31/12/2020, na condição de prefeito sucessor, tendo em vista o não cumprimento do prazo originalmente estipulado para prestação de contas do Projovem Campo/2014, que se esgotou em 8/2/2018 (peças 24, p. 7; e 30) .
3.	Embora tenham sido devidamente notificados, os responsáveis não apresentaram elementos de defesa (peças 30, 36, 37, 48 e 49) .
4.	Em 11/3/2021, foi encaminhado ao Tribunal de Contas da União o Ofício nº  6319/2021/Dimoc/Cotce/Cgapc/Difin-FNDE, informando que, no âmbito do FNDE, foi apresentada, intempestivamente, a prestação de contas do Projovem Campo - ciclo 2014, relativa ao Município de Anapu (PA) , documentação essa que seria objeto de Nota Técnica a ser encaminhada posteriormente à Corte de Contas (peça 50, p. 1) . 
5.	Atendendo à diligência formulada pela unidade técnica, o FNDE encaminhou o Ofício nº  25969/2021/Dimoc/Cotce/Cgapc/Difin-FNDE, de 22/9/2021 (peça 61, p. 1-2) , acompanhado da Nota Técnica nº 2503485/2021/DAESP/COPRA/CGAPC/DIFIN (peça 61, p. 3-11) e da Nota Técnica nº 73/2021/COEJA/DPD/SEB/SEB (peça 61, p. 12-15) , que trazem a análise da referida prestação de contas. 
6.	No que concerne à execução física, a Coordenação-Geral de Educação de Jovens e Adultos (COEJA/MEC) , por meio da Nota Técnica nº 73/2021/COEJA/DPD/SEB/SEB (peça 61, p. 12-15) , opinou pela aprovação com ressalva do cumprimento do objeto relacionado ao Programa Nacional de Inclusão de Jovens (Projovem Campo) - Saberes da Terra, edição de 2014. 
7.	Com relação à execução financeira, a Nota Técnica nº 2503485/2021/DAESP/COPRA/ CGAPC/DIFIN conclui pela "insuficiência da documentação apresentada para fins de prestação de contas", tendo em conta que constam do extrato bancário "débitos com registro de beneficiário divergentes daqueles declarados na relação de pagamentos registrados no SiGPC, não sendo possível estabelecer o nexo entre as despesas apuradas no extrato e as despesas registradas na relação de pagamentos", bem como despesas "cujo beneficiário informado no relatório de pagamentos é o ente municipal, contrariando o exposto na Resolução CD/FNDE n º 11, de 16 de abril de 2014" (peça 61, p. 3-11) .  
8.	A instrução técnica, contudo, levanta a existência de documentos que, sob o ponto de vista financeiro, sugerem a correta aplicação dos recursos. De fato, na lista de favorecidos constante do quadro Autorização de Despesa, consta o Município de Anapu (PA) e o valor correspondente de R$ 120.234,80, sob a descrição "TD-PROJOVEMCAMPO - Complementação de remuneração de professores ou educadores de ensino fundamental" (peça 50, p. 5) . Na Relação de Pagamentos, os registros em que o Município de Anapu (PA) aparece como favorecido explicitam o tipo "Folha de Pagamento" para o documento de despesa (peça 50, p. 10-14) . 
9.	Nesse contexto, a unidade técnica esclarece que a Resolução CD/FNDE nº 11/2014 (peça 68) , na seção IV - DA UTILIZAÇÃO E APLICAÇÃO DOS RECURSOS, prevê que os recursos transferidos à conta do Projovem Campo poderão ser utilizados para complementação salarial de servidores do quadro efetivo da rede de ensino (art. 12) .
10.	A Secex-TCE também realizou pesquisas que resultaram na obtenção de extrato bancário da conta específica (peça 67) , que mostra que os beneficiários dos últimos pagamentos questionados pelo tomador de contas eram professores da rede municipal de Anapu (PA) . A unidade técnica verificou, ainda, que, nos poucos casos de 2017 em que não existe registro do educador beneficiado, o valor debitado mensalmente (R$ 8.200,00) corresponde ao montante mensal que vinha sendo debitado anteriormente (final de 2016) para pagamento de professores.
11.	A minuciosa análise empreendida pela unidade técnica, a meu ver, constitui forte indicativo de que os recursos foram devidamente utilizados no objeto. 
12.	No entendimento da Secex-TCE, que conta com minha anuência, os elementos constantes dos autos indicam que os recursos foram aplicados no objeto do programa, inexistindo evidências de dano ao erário. Desse modo, as contas do Sr. João Batista Pereira da Silva podem ser julgadas regulares com ressalva, dando-lhe quitação.
13.	Assiste razão à unidade técnica, igualmente, quando propõe o julgamento pela irregularidade das contas do Sr. Aelton Fonseca Silva, com aplicação da multa prevista no art. 58, inciso II, da Lei 8.443/1992. Afinal, o responsável, embora tenha sido notificado da audiência formulada pela unidade instrutiva, não apresentou razões de justificativa para o não cumprimento do prazo para apresentação das contas.
14.	Por todo o exposto, este membro do Ministério Público junto ao Tribunal de Contas da União manifesta concordância com a proposta da Secex-TCE, consignada na peça 69, p. 6-7, no sentido de que: sejam considerados revéis os Srs. João Batista Pereira da Silva e Aelton Fonseca Silva; sejam julgadas regulares com ressalva as contas do Sr. João Batista Pereira da Silva, dando-lhe quitação; sejam julgadas irregulares as contas do Sr. Aelton Fonseca Silva; seja aplicada ao Sr. Aelton Fonseca Silva a multa prevista no art. 58, inciso II, da Lei 8.443/1992; e sejam implementadas as medidas acessórias propugnadas (subitens "e", "f" e "g" do item 36 da instrução) ."
	É o relatório.

Rafael Duque Estrada de Oliveira Peron (19.681/OAB-PA), Orlando Barata Miléo Junior (7039/OAB-PA) e outros, representando Aelton Fonseca Silva.

Procurador Sergio Ricardo Costa Caribé.

TOMADA DE CONTAS ESPECIAL. OMISSÃO NO DEVER DE PRESTAR CONTAS. CITAÇÃO. AUDIÊNCIA. ENVIO INTEMPESTIVO DA PRESTAÇÃO DE CONTAS. COMPROVAÇÃO DA REGULAR APLICAÇÃO. AUSÊNCIA DE JUSTIFICATIVA PARA O ATRASO. REVELIA. CONTAS IRREGULARES. MULTA.

TOMADA DE CONTAS ESPECIAL (TCE)

Secretaria de Controle Externo de Tomada de Contas Especial (SecexTCE).

Em exame tomada de contas especial instaurada pelo Fundo Nacional de Desenvolvimento da Educação (FNDE) em desfavor dos Srs. João Batista Pereira da Silva e Aelton Fonseca Silva, em decorrência da falta de prestação de contas de recursos recebidos por força do Projovem Campo, durante o exercício de 2014.
Os recursos repassados pelo FNDE ao município de Anapu/PA, no âmbito do Projovem Campo - ciclo 2014, totalizaram R$ 184.926,75 entre 2014 e 2016 (peça 3) .
Após exame preliminar dos elementos constantes dos autos, foi efetivada a citação do Sr. João Batista Pereira da Silva, prefeito municipal no período de 1º/1/2013 a 31/12/2016, na condição de gestor dos recursos, fundamentada na omissão no dever de prestar contas (peças 24, p. 6; 48 e 49) . Também foi realizada a audiência do Sr. Aelton Fonseca Silva, prefeito municipal no período de 1º/1/2017 a 31/12/2020, na condição de prefeito sucessor, tendo em vista o não cumprimento do prazo estipulado para prestação de contas do Projovem Campo/2014, que se esgotou em 8/2/2018 (peças 24, p. 7; e 30) .
Em sua derradeira instrução, a Secex-TCE propõe (peça 69, p. 6-7) , com a concordância do MP/TCU (peça 72) , que sejam considerados revéis os Srs. João Batista Pereira da Silva e Aelton Fonseca Silva, sejam julgadas regulares com ressalva as contas do Sr. João Batista Pereira da Silva, dando-lhe quitação, e sejam julgadas irregulares as contas do Sr. Aelton Fonseca Silva, aplicando-lhe a multa prevista no art. 58, inciso II, da Lei 8.443/1992.
Brevemente historiado, adianto que acolho a proposta uníssona nos autos, incorporando a respectiva análise às minhas razões de decidir.
Embora tenham sido regularmente notificados (peças 27-30, 36, 37, 48 e 49) , os responsáveis não apresentaram elementos de defesa, devendo ser considerados revéis, nos termos do art. 12, § 3º, da Lei 8.443/1992. 
Inobstante, após a efetivação da citação e da audiência, o FNDE encaminhou ao Tribunal de Contas da União expediente noticiando que foi apresentada, intempestivamente, a prestação de contas do Projovem Campo - ciclo 2014, relativa ao Município de Anapu/PA (peça 50, p. 1) . 
Em resposta à diligência efetivada nestes autos, o FNDE opinou, no que concerne à execução física, pela aprovação com ressalva do cumprimento do objeto (peça 61, p. 12-15) . 
Com relação à execução financeira, no entanto, o ente repassador conclui pela "insuficiência da documentação apresentada para fins de prestação de contas", tendo em vista que constam do extrato bancário "débitos com registro de beneficiários divergentes daqueles declarados na relação de pagamentos registrados no SiGPC, não sendo possível estabelecer o nexo entre as despesas apuradas no extrato e as despesas registradas na relação de pagamentos", bem como despesas "cujo beneficiário informado no relatório de pagamentos é o ente municipal, contrariando o exposto na Resolução CD/FNDE n º 11, de 16 de abril de 2014" (peça 61, p. 3-11) .  
No entanto, a unidade técnica aponta a existência de documentos que, sob o ponto de vista financeiro, sugerem a correta aplicação dos recursos. Assim, na lista de favorecidos apresentada no quadro Autorização de Despesa, consta o Município de Anapu (PA) e o valor correspondente de R$ 120.234,80, sob a descrição "TD-PROJOVEMCAMPO - Complementação de remuneração de professores ou educadores de ensino fundamental" (peça 50, p. 5) . Na Relação de Pagamentos, os registros em que o Município de Anapu (PA) aparece como favorecido explicitam o tipo "Folha de Pagamento" para o documento de despesa (peça 50, p. 10-14) . 
Nesta esteira, a Secex-TCE esclarece que a Resolução CD/FNDE 11/2014 (peça 68) , que estabelece normas para a transferência de recursos financeiros para o desenvolvimento de ações do Projovem Campo - Saberes da Terra para o ingresso de estudantes a partir de 2014, prevê que os recursos transferidos à conta do Projovem Campo poderão ser utilizados para complementação salarial de servidores do quadro efetivo da rede de ensino (art. 12) .
Em acréscimo, destaco apontamento instrutório, a partir do extrato bancário da conta específica obtido e consultas ao sistema DGI (peça 67) , que mostra que os beneficiários dos últimos pagamentos questionados pelo tomador de contas eram professores da rede municipal de Anapu (PA) . Ademais, nos poucos casos de 2017 em que não existe registro do educador beneficiado, o valor debitado mensalmente (R$ 8.200,00) corresponde ao montante mensal que vinha sendo debitado anteriormente (final de 2016) para pagamento de professores. Assim, acolho a conclusão instrutória de que, mesmo que possa haver ocorrido falha formal na execução financeira do programa, os autos não sugerem a ocorrência de danos ao Erário.
Em outro giro, ante o intempestivo encaminhamento da prestação de contas ao FNDE, a qual somente se deu (peça 50, p. 3) em momento posterior à ciência quanto à citação (peças 36-37) , a unidade técnica propõe julgar irregulares as contas do Sr. Aelton Fonseca Silva, prefeito sucessor, aplicando-lhe a multa legal.
Em relação ao prazo final para envio da prestação de contas, a par do disposto no art. 23 da Resolução CD/FNDE 11/2014 - que estabelecia inicialmente que a prestação de contas deveria ser entregue via SiGPC até o dia 30/6 de cada exercício, observando-se as regras estabelecidas na Resolução CD/FNDE 2/2012 -, saliento que o sistema em questão teria sido disponibilizado para envio das contas apenas ao final de 2017 - consoante comunicado do FNDE -, tendo sido estabelecido prazo de sessenta dias após abertura do sistema, o qual teria se encerrado em 8/2/2018, já durante a gestão do Sr. Aelton Fonseca Silva.
Ante tal contexto, considerando que o art. 209, § 4º, do RI/TCU e a jurisprudência majoritária deste Tribunal apontam no sentido de que a apresentação extemporânea da prestação de contas, sem justificativas para o atraso, porém com elementos que comprovem a boa e regular aplicação dos recursos, permite a exclusão do débito, mas não elide a omissão inicial, cabe o julgamento pela irregularidade das contas com aplicação de multa.
A propósito, considerando a superveniência da Resolução 344/2022, que regulamenta, no âmbito do Tribunal de Contas da União, a prescrição para o exercício das pretensões punitiva, de ressarcimento e executória, registro que não se operou a prescrição da pretensão punitiva, haja vista que o vencimento do prazo para prestação de contas deu-se em 8/2/2018, tendo sido promovida a audiência do Sr. Aelton Fonseca Silva mediante determinação de 23/3/2020, antes, portanto, do prazo quinquenal a que alude o referido ato normativo.
Por fim, destaco que deixo de carrear para a minuta de acórdão tão-somente a proposição instrutória de, desde já, autorizar-se o parcelamento da multa aplicada, tendo em vista entender tratar-se de providência que somente deve ser adotada em face de solicitação do interessado. 
Ante o exposto, manifesto-me por que o Tribunal aprove o acórdão que ora submeto à deliberação deste Colegiado.
TCU, Sala das Sessões, em 7 de fevereiro de 2023.
AUGUSTO SHERMAN CAVALCANTI 
Relator